【裁判字號】    94,重訴,277
【裁判日期】    950608
【裁判案由】    土地所有權移轉登記
【裁判全文】
臺灣桃園地方法院民事判決             94年度重訴字第277號
原      告  乙○○
訴訟代理人  慶昇
被      告  戊○○
            甲○○
共      同
訴訟代理人  江松鶴律師
複  代理人  丁○○
上列當事人間請求土地所有權移轉登記事件，本院於民國95年5
月25日言詞辯論終結，判決如下：
    主  文
被告戊○○應於原告提供坐落桃園縣楊梅鎮○○段第一三六之九
五地號、第一三六之四五地號土地予被告戊○○搭設廣告看板、
預售屋、接待中心時，給付原告新臺幣壹仟捌佰零伍萬柒仟貳佰
捌拾伍元，及自原告提供上開土地翌日起至清償日止，按年息百
分之五計算之利息。
原告其餘之訴駁回。
訴訟費用由被告戊○○負擔五分之一，餘由原告負擔。
本判決原告勝訴部分，於原告以新臺幣陸佰零貳萬元為被告戊○○供擔保後，得假執行。但被告戊○○如以新臺幣壹仟捌佰零伍
萬柒仟貳佰捌拾伍元為原告供擔保，得免為假執行。
原告其餘假執行之聲請駁回。
    事  實
甲、原告方面：
壹、聲明：
一、先位聲明：被告甲○○與原告以桃園縣楊梅地政事務所於民
    國94年3 月15日登記，就坐落桃園縣楊梅鎮○○段第136 之
    100 、136 之105 、136 之106 、136 之107 、136 之108
    、136 之109 地號土地，地目建之土地（下稱系爭土地）所
    有權全部，所為之所有權移轉登記，應予塗銷。
二、備位聲明：被告戊○○應給付原告新臺幣（下同）51,544,
    853 元，及自起訴狀繕本送達翌日起至清償日止，按年息5%
    計算之利息。
三、原告願供擔保，請准宣告假執行。
貳、陳述：
一、先位聲明部分：
（一）原告與被告戊○○於93年7 月2 日訂立土地買賣契約書（
      下稱系爭契約），約定由被告戊○○向原告購買系爭土地
      （合併分割前為同段第136 之100 、136 之101 、136 之
      102 、136 之103 、136 之104 地號土地），總價金則為
      254,104,000 元。並約定山坡地開發利用回饋金（下稱系
      爭回饋金）由被告戊○○支付，若系爭土地免繳系爭回饋
      金時，被告戊○○尚須另給付原告11,048,000元，此款項
      並應於給付系爭契約所定第2 期款之同時付清。另就買賣
      價金之支付則約定第1 期款76,234,000元於系爭契約簽訂
      時，由被告戊○○先給付現金500 萬元，其餘71,234,000
      元則由被告戊○○交付支票3 紙予訴外人黃麗潔律師保管
      ，於系爭土地建造執照核發後，再由訴外人黃麗潔律師交
      付原告兌現。第2 期款即尾款177,870,000 元於建造執照
      核發後2 個月內付清。
（二）依系爭契約第3 條第1 項之約定，被告戊○○應於93年8
      月28日前辦妥申准建造執照，否則雙方同意終止系爭契約
      ，惟被告戊○○因遲未能辦妥建造執照，遂與原告於93年
      9 月2 日再簽訂補充協議（下稱系爭補充協議），約定被
      告戊○○應自93年9 月1 日起按月給付原告15萬元至93年
      11月3 日止，原告則於93年11月3 日被告戊○○取得建造
      執照前暫不提示上開作為第1 期款給付之3 紙支票。就第
      2 期款之部分（系爭補充協議誤載為第1 期款），雙方則
      同意於93年11月3 日協同辦理過戶時付清。
（三）另依系爭契約第12條第4 項約定，被告戊○○違約時，原
      告除得沒收已支付之款項外，並得解除或終止系爭契約及
      收回系爭土地。而原告已於94年3 月15日將系爭土地所有
      權移轉登記於被告戊○○指定之第三人即其妻被告甲○○
      ，詎被告戊○○卻積欠尾款，故意不付，原告乃委任訴外
      人黃祖裕律師於94年3 月22日發函被告戊○○限其於文到
      5 日內付清尾款，其仍置之不理，原告乃依上開系爭契約
      之約定及民法第254 條之規定解除系爭契約，並委任訴外
      人黃祖裕律師再以律師函於94年4 月6 日為解除系爭契約
      之意思表示通知。雖依系爭契約第12條第2 項之約定，一
      方如有違約，他方亦得不經催告逕行解除契約，然為昭慎
      重，原告再以本件起訴狀繕本之送達，作為解除系爭契約
      之意思表示。
（四）被告戊○○係依系爭契約第10條之約定，指示原告將系爭
      土地登記予被告甲○○名下，此種約定應屬民法第269 條
      規定之第三人利益契約，則依民法第270 條之規定，債務
      人得以由契約所生之一切抗辯，對抗受益之第三人。是若
      被告戊○○有可歸責之事由，被告甲○○亦應同受此一疵
      累之拘束。而原告與被告戊○○之間因系爭契約解除而互
      負回復原狀之義務，被告甲○○自須將其所受領登記之系
      爭土地所有權移轉登記返還予原告。
（五）又被告甲○○取得系爭土地所有權移轉登記之依據係基於
      系爭契約之約定，現系爭契約既經合法解除，其中附含之
      全部約款（包含第10條之約定）自應同時失其效力，則被
      告甲○○所受所有權之移轉登記即無法律上之原因，屬不
      當得利，應返還其利益予原告。況被告戊○○與被告甲○○之關係密不可分，衡諸公平原則，亦應保護受害之一方
      即原告。
（六）基上所陳，原告爰依民法第259 條、第179 條之規定，請
      求判決如先位聲明所示。
二、備位聲明部分：
（一）如認契約解除時負回復原狀義務之人，以該契約之當事人
      為限，則原告亦得主張被告戊○○應依民法第259 條第1
      款之規定，將系爭土地之所有權移轉登記回原告所有，然
      因系爭土地已登記為被告甲○○所有，被告戊○○不能返
      還，即應依民法第259 條第6 款之規定，返還其價額。另
      依系爭契約第12條第5 款之約定，被告戊○○因違約亦應
      負損害賠償責任。而原告依民法第259 條第6 款之規定，
      得請求被告戊○○返還之價額，應係指解除契約時之合理
      價額即前述系爭契約所約定之價金總額。
（二）本件若認解除契約不成立，則系爭契約仍然存在，原告亦
      得請求被告戊○○給付尾款及依系爭契約主張權利。而系
      爭土地之買賣價金被告戊○○尚有27,870,000元之尾款尚
      未給付。又(1)原告代墊印花稅109,563 元，此部分依系爭
      契約第11條第2 項之約定，本應由被告戊○○支付，是原
      告自得為本項請求。(2)依系爭補充協議第1 條之約定，被
      告戊○○同意自93年9 月1 日起按月給付原告15萬元至93
      年11月3 日止，然其尚有30萬元未為給付。(3)依系爭契約
      之約定，被告戊○○如未依規定付款，應給付依當期應付
      金額每日萬分之5 計算之滯納金予原告。被告戊○○既未
      依系爭補充協議履行付款義務，原告自得請求自93年11月
      3 日起至94年3 月16日止之滯納金共11,917,290元。(4)因
      系爭土地免繳系爭回饋金，則依系爭契約第2 條第2 項之
      約定，被告戊○○尚需給付原告11,048,000元。
（三）基上所陳，若原告先位聲明不能准許，原告亦得依系爭契
      約及系爭補充協議之約定，請求判決如備位聲明所示。
參、對被告抗辯所為之陳述：
一、原告與被告戊○○對於買賣價金之清償地未約定，依民法第
    314 條第2 款規定，即應以債權人之住所地為清償地，被告
    辯稱發函請原告「盡速前來簽收尾款本票」云云，與上開清
    償地之規定有違。且被告戊○○當時係委由訴外人己○○要
    求原告簽署與系爭契約無關之道路使用同意書，並非向原告
    給付尾款。
二、被告若有何主張同時履行抗辯之事由，依法均應於原告催告
    給付尾款之同時為之，在其未行使同時履行抗辯權之前仍負
    遲延責任，被告在原告解除契約之意思表示後才在95年5 月
    9 日開庭主張同時履行抗辯權，於法已有未合。而依系爭契
    約原告雖須提供與系爭土地同段第136 之95地號及第136 之
    45地號土地供被告戊○○搭設廣告看板及搭設預售屋，然此
    2 塊土地面積共約6 千坪，依契約意旨自不可能任由被告戊○○漫無限制以此2 塊土地所有面積全部蓋接待中心樣品屋
    。且原告並未派人為任何限制或主張被告戊○○不得搭設上
    開設施，僅於存證信函中提醒被告戊○○搭設廣告看板及預
    售屋應依合約房屋銷售目的，故其抗辯無非臨時卸責之詞。
    況依履勘現場之測量成果圖，系爭土地現場已經開設1 條泥
    土道路，如測量圖乙案所示，益證原告並無限制被告依約可
    享有之權利。
三、兩造約定若系爭土地免繳系爭回饋金時，被告戊○○尚須另
    給付原告11,048,000元，此約定之真意係回饋金暫以上開金
    額計算，若被告戊○○不必繳納系爭回饋金，則須再給付原
    告11,048,000元。依此文義解釋結果，被告戊○○雖有繳納
    回饋金，但所繳少於此數者，仍須補足差額予原告。故回饋
    金之部分被告戊○○至少仍應給付原告9,770,255 元。
四、訂定系爭契約時原告所有之雜項執照均已依約交付被告戊○○。且系爭契約並非約定原告應等建築師重新規劃後提出被
    告戊○○想開發之雜項執照，證人丙○○建築師亦證稱目前
    的開發案是被告戊○○請建築師重新規劃過之建築案，被告
    理應重新送件，方有如其抗辯所稱之新雜項執照。蓋系爭契
    約屬土地買賣契約而非合建契約，被告戊○○購買系爭土地
    之後要如何規劃興建，原告根本無權置喙。
五、系爭土地中第136 之106 地號土地並非原地籍圖所有者，此
    地號土地是被告依建築師之重新規劃為連接既有道路之用，
    才將原來土地之地號重新合併變更為目前之地號，此地號之
    土地並不足以蓋房屋，僅能當成通行道路使用，足證被告戊○○在系爭土地上所建新社區○○○道路是經由系爭土地中
    第136 之106 地號土地連接既有之道路而通往主幹道即桃園
    縣楊梅鎮○○路（下稱楊湖路），無庸再依桃園縣楊梅地政
    事務所複丈成果圖甲案或乙案所示另闢道路。被告戊○○係
    未支付尾款後，恐原告不再出售其餘土地予其後續開發，遂
    堅持原告須出具道路使用同意書，意圖使原告所有之其餘土
    地無法出售他人，而僅能將土地出售於被告戊○○。
肆、證據：提出土地買賣契約書1 件、補充協議1 件、黃祖裕律
    師事務所函暨其收件回執各2 件、桃園縣土地建物異動清冊
    1 件、地籍圖2 件（均為影本）、被告戶籍謄本2 件、土地
    謄本6 件、滯汭金計算書1 紙。
乙、被告方面：
壹、聲明：駁回原告之訴，如受不利判決，被告願供擔保，請准
    宣告假執行。
貳、陳述：
一、有關系爭土地買賣價金之尾款18,057,285元，被告戊○○早
    於94年3 月3 日即備妥臺灣土地銀行北中壢分行本票（下稱
    土地銀行本票），並多次委請訴外人己○○欲交付予原告之
    委託人即訴外人林淑惠，惟其屢次不願簽收，嗣後被告戊○○再發存證信函請原告盡速前來簽收尾款本票，並依系爭契
    約第5 條、第6 條之約定一併提供道路、廣告看板、搭設預
    售屋及接待中心之使用同意書予被告戊○○，惟原告並未履
    行此義務。且被告戊○○已另代墊原告應給付之土地增值稅
    9,996,753 元，並已完全依系爭補充協議書之約定補貼原告
    利息15萬元，另於銀行貸款後給付1 億5 千萬元予原告，亦
    經原告自認及簽收無訛，故被告戊○○並無任何違約之情事
    ，原告即無解除系爭契約之權利。
二、系爭土地上已經桃園縣政府核准訴外人萬鎮建設有限公司（
    下稱萬鎮公司，負責人即被告戊○○）之建造執照在案，並
    已開始興建建物，萬鎮公司更於94年2 月20日委託訴外人五
    十甲廣告股份有限公司銷售，原告提起本件請求土地所有權
    移轉登記之訴，顯損被告之權益。另證人丙○○建築師亦證
    稱(1)原告提供70幾年間舊有的雜項執照是無法使用的，顯見
    原告未依系爭契約所定，提供符合被告戊○○所需之雜項執
    照。(2)原告有提供10幾米之計畫道路通往楊湖路之義務，該
    計畫道路即如鈞院囑託桃園縣楊梅地政事務所所為土地複丈
    成果圖之甲案所示。(3)被告戊○○確實有繳系爭回饋金，故
    不須再給付原告11,048,000元。
三、從本件複丈成果圖觀之，不論是甲案或乙案原告均未提供系
    爭土地中第136 之99地號之土地供被告通行，證明原告早已
    違約。原告應依系爭契約第5 條、第6 條之約定提供道路、
    廣告看板、搭設預售屋及接待中心之使用同意書予被告戊○○而未提出，被告戊○○自得提出同時履行之抗辯。且原告
    既已違約且於94年3 月15日才完成不動產移轉登記，其焉有
    滯納金之請求權。為此，請為判決如答辯聲明所示。
參、證據：提出支票1 件、桃園茄苳郵局第159 號存證信函1 件
    、桃園縣政府建造執照1 件、桃園縣政府勘驗紀錄表1 件、
    尾款應付明細表1 件、存款憑條1 件、匯款單2 件、農業發
    展局林務課傳真1 件、華園集團楊梅頭湖段住宅社區開發計
    劃評估報告書1 件、貸款指定撥款轉付同意書1 件、協議書
    1 件、被告甲○○書函1 件、楊梅楊湖路案銷售合約1 件、
    存款憑條1 件、土地謄本1 件（均為影本）。並聲請訊問證
    人己○○、丙○○。
丙、本院依職權勘驗現場並囑託桃園縣楊梅地政事務所測量人員
    就系爭土地被告設置道路之面積、位置為測量，有勘驗筆錄
    及複丈成果圖附卷。
    理  由
壹、本件原告起訴主張：
一、先位聲明部分：原告與被告戊○○於93年7 月2 日訂立系爭
    契約，約定由被告戊○○向原告購買系爭土地，價金總計為
    254,104,000 元。並約定系爭回饋金由被告戊○○支付，若
    系爭土地免繳系爭回饋金時，被告戊○○尚須另行給付原告
    11,048,000元。嗣因被告戊○○遲未能於系爭契約所定期限
    前辦妥建造執照，遂與原告於93年9 月2 日再簽訂系爭補充
    協議，約定被告戊○○應自93年9 月1 日起按月給付原告15
    萬元至93年11月3 日止，原告則於93年11月3 日被告戊○○
    取得建造執照前暫不提示被告戊○○為給付第1 期款所交付
    之3 紙支票，就第2 期款之部分（系爭補充協議誤載為第1
    期款），則同意於93年11月3 日協同辦理過戶時付清。而原
    告已於94年3 月15日將系爭土地所有權移轉登記於被告戊○○指定之第三人即其妻被告甲○○，詎被告戊○○卻積欠尾
    款，故意不付，原告乃依系爭契約第12條第4 項之約定及民
    法第254 條之規定解除系爭契約。又被告戊○○係依系爭契
    約第10條之約定，指示原告將系爭土地登記予被告甲○○名
    下，此約定應屬民法第269 條規定之第三人利益契約，則依
    民法第270 條之規定，就被告甲○○而言，其應承受被告戊○○因系爭契約解除而負回復原狀之義務，將其所受領登記
    之系爭土地所有權移轉登記返還予原告。且系爭契約既經合
    法解除，則被告甲○○所受所有權之移轉登記即無法律上之
    原因，亦屬不當得利，況依公平原則，亦應保護受害之一方
    即原告。綜上，原告爰依民法第259 條、第179 條之規定，
    請求判決如先位聲明所示。
二、備位聲明部分：
（一）如認契約解除時負回復原狀義務之人，以該契約之當事人
      為限，則原告亦得主張被告戊○○依民法第259 條第1款
      之規定，應負回復原狀義務，然因系爭土地已登記為被告
      甲○○所有，則依民法第259 條第6 款之規定，被告戊○○應返還其價額，並依系爭契約第12條第5 款之約定負損
      害賠償責任。被告戊○○此應返還之價額，應係指系爭契
      約所約定之價金總額。
（二）本件若認解除契約不成立，則系爭契約仍然存在，原告亦
      得請求被告戊○○給付系爭土地之買賣價金尾款2,787 萬
      元、印花稅109,563 元、依系爭補充協議第1 條約定之30
      萬元、滯納金11,917,290元、免繳系爭回饋金時應給付之
      11,048,000元。
（三）基上所陳，若原告先位聲明不能准許，原告亦得依系爭契
      約及系爭補充協議之約定，請求判決如備位聲明所示。
三、對被告抗辯所為之陳述則略以：被告戊○○委由訴外人己○○要求原告簽署道路使用同意書，並未給付尾款予原告；且
    被告有何主張同時履行抗辯之事由，依法均應於原告催告給
    付尾款之同時為之；又原告已依系爭契約第8 條之約定提供
    道路使用同意書，亦未限制或主張被告不得搭設廣告看板及
    預售屋；至系爭回饋金之部分，約定之真意係被告戊○○若
    繳納少於11,048,000元，仍須補足差額予原告；而訂定系爭
    契約時原告所有之雜項執照均已依約交付被告戊○○；再被
    告戊○○在系爭土地上所建新社區○○○道路是經由系爭土
    地中第136 之106 地號土地連接既有道路通往楊湖路，無庸
    另闢道路等語。
貳、被告則以：爭土地買賣價金之尾款18,057,285元，被告戊○○早於94 年3月3 日即備妥土地銀行本票，惟原告屢次不願
    簽收；另被告戊○○已另行代墊本應由原告給付之土地增值
    稅9,996,753 元，並已完全依系爭補充協議書之約定補貼原
    告利息15萬元，及於銀行貸款後給付1 億5 千萬元予原告，
    且被告戊○○確實有繳納系爭回饋金，自不須再另給付原告
    11,048,000元。而原告未依系爭契約第5 條、第6 條之約定
    一併提供道路、廣告看板、搭設預售屋及接待中心之使用同
    意書予被告戊○○，又未提供雜項執照，被告戊○○得為同
    時履行抗辯。是原告並無解除契約之權利，亦無滯納金之請
    求權等語，資為抗辯。
參、原告所主張其與被告戊○○於93年7 月2 日訂立系爭契約，
    由被告戊○○向原告購買系爭土地，總價金為254,104,000
    元，並約定系爭回饋金由被告戊○○支付，若系爭土地免繳
    系爭回饋金時，被告戊○○尚須另給付原告11,048,000元。
    而買賣價金之約定之第一期款項76,234,000元，於系爭契約
    簽訂時，已由被告戊○○先給付500 萬元，其餘71,234,000
    元則由被告戊○○交付支票3 紙予訴外人黃麗潔律師保管，
    約定於系爭土地建造執照核發後，再由訴外人黃麗潔律師交
    付原告兌現。第2 期款即尾款177,870,000 元於建造執照核
    發後2 個月內付清。惟被告戊○○因未能依系爭契約第3 條
    第1 項約定，於93年8 月28日前辦妥申准建造執照，遂與原
    告於93年9 月2 日再簽訂系爭補充協議，約定被告戊○○應
    自93年9 月1 日起按月給付原告15萬元至93年11月3 日止，
    原告則於93年11月3 日被告戊○○取得建造執照前暫不提示
    上開作為第1 期款給付之3 紙支票。就第2 期款之部分（系
    爭補充協議誤載為第1 期款），雙方則同意於93年11月3 日
    協同辦理過戶時付清。嗣被告戊○○取得建造執照後，原告
    已將上開3 紙支票兌現，且被告戊○○於取得銀行貸款1 億
    5 千萬元後，亦同意撥款轉付予原告之事實，有系爭土地登
    記謄本12紙（見本院卷第11頁至16頁、第65頁至70頁）、土
    地買賣契約書1 份（見本院卷第17頁至29頁）、補充協議1
    份（見本院卷第30頁、31頁）、土地建物異動清冊5 紙（見
    本院卷第58頁至62頁）、被告甲○○函、貸款指定撥款轉付
    同意書各1 紙（見本院卷第79頁、80頁）、存款憑條1 紙、
    入戶電匯申請書2 紙（見本院卷第85頁至87頁）附卷可稽，
    並為被告所不爭執，足堪信為真實。
肆、又原告已於94年3 月15日依系爭契約第10條之約定，將系爭
    土地所有權移轉登記於被告戊○○指定之第三人即其妻被告
    甲○○之事實，有上開土地登記謄本在卷可按，同為被告所
    不爭執，亦堪信為真實。
伍、茲兩造首先所爭執者，即為原告是否可解除系爭契約？若不
    能解除系爭契約，則被告戊○○應該給付原告之金額究為多
    少？爰分項論述如下：
一、原告主張被告戊○○尚有買賣價金尾款27,870,000元未付，
    被告戊○○則抗辯稱未付價金之尾款金額應僅為18,057,285
    元，並以前揭情詞為同時履行之抗辯。經查：
（一）原告與被告就系爭土地買賣價金尾款金額本係27,870,000
      元乙節並未爭執（見本院卷第33頁原告提出之交付價金流
      程表），而被告戊○○為原告代墊土地增值稅9,266,333
      元、730,420 元、地價稅75,525元之部分，兩造亦未爭執
      ，則予以扣除後，上開價金尾款應餘17,797,722元（計算
      式：00000000－0000000 －000000－00000 ＝00000000）
      。惟原告尚為被告戊○○代墊印花稅109,563 元，則加上
      此金額，被告戊○○尚未給付之尾款即為17,907,285元。
      另依系爭補充協議第1 條之約定，被告戊○○須自93年9
      月1 日起至同年11月3 日止，按月給付原告15萬元，有系
      爭補充協議之記載可稽（見本院卷第30頁）。就此原告雖
      主張被告戊○○尚有30萬元未給付，惟證人即承辦系爭土
      地過戶事宜之代書己○○業於本院94年11月1 日言詞辯論
      時到庭結證稱：原告與被告戊○○透過訴外人即系爭契約
      連帶保證人胡偉生以口頭協議結算此部分之利息為15萬元
      等語（見本院卷第75頁），是此部分之金額即應以15萬元
      為可採，故被告戊○○所應給付予原告之金額，加計此部
      分，即應為18,057,285元（計算式：00000000＋150000
      ＝00000000），且此未付金額亦曾經原告委由訴外人黃祖
      裕律師於94年4 月6 日以94年度祖函字第0401號函通知被
      告戊○○略以：「…今查本件買賣標的土地早於94年3 月
      15日辦理所有權移轉登記予雙方指定之人甲○○名下，尾
      款18,057,285元，迄今未付…。」等語以之確認無誤，有
      上開律師函1 份在卷可憑（見本院卷第35頁），是原告於
      嗣後及在本件訴訟中，乃反於其上內容，而主張被告戊○○未付之尾款合計為27,870,000元，即與事實不符，不足
      採信。
（二）再按「…本約土地於簽立本契約後，乙方（即原告）同意
      甲方（即被告戊○○）於本約土地上設置安全圍籬。若甲
      方先行預售時，乙方同意提供同地段第136 之95、第136
      之45地號土地，予甲方無償搭設廣告看板及搭設預售屋、
      接待中心等銷售設施。」系爭契約第5 條定有明文（見本
      院卷第20頁、21頁）。而被告戊○○在系爭土地上已取得
      建造執照，且現正興建中之房屋，亦已委由訴外人五十甲
      廣告股份有限公司銷售當中，有桃園縣政府建造執照1 份
      （見本院卷第52頁至57頁）、廣告製作及業務銷售合約書
      1 份（見本院卷第140 頁至143 頁）附卷可稽，是依上開
      約定，原告自有無償提供坐落與系爭土地同段第136 之95
      地號、第136 之45地號土地予被告戊○○搭設廣告看板及
      預售屋、接待中心等銷售設施之義務。被告戊○○就此抗
      辯稱原告拒絕履行上開義務，故其得就原告請求之尾款，
      主張同時履行抗辯等語。原告雖否認有拒絕履行上開義務
      之情，惟查，原告委由訴外人黃祖裕律師於94年3 月22日
      以94年度祖函字第0306號函先通知被告戊○○以：「…為
      履行契約第5 、6 條約定，請提出搭建於136 –95、136
      –45地號土地上之廣告看板、預售屋、接待中心等銷售設
      施（不得設置道路及排水溝）及設置於136 –96、136 –
      97、136 –98、136 –99地號土地內（設置位置係沿8 米
      既成道路拓寬為12米）之道路、排水溝渠等設施之工程圖
      樣及說明書、工程概算。」等語，有上開律師函1 份在卷
      足參（見本院卷第32頁）；嗣於94年4 月6 日再以94年度
      祖函字第0401號函通知被告戊○○之內容更有：「…四、
      台端所送私設道路、樣品屋、接待中心草圖與契約內容不
      符，併予陳明。」等語（見本院卷第35頁），顯見原告與
      被告戊○○間就上開提供土地搭設廣告看板及預售屋、接
      待中心等銷售設施之權利義務，並非沒有爭執，亦即被告
      戊○○確曾向原告提出在上開土地上搭建樣品屋、接待中
      心之草圖，惟為原告所不贊同，故被告戊○○始未敢加以
      設置之事實，已堪認定為真實。此觀原告於本院95年5 月
      9 日言詞辯論時自陳：「被告（戊○○）一下說要建10
      米路、一下說要建12米路，但契約並沒有約定道路的寬度
      ，而且現有的既成道路有一部分已經在契約第6 條的約定
      裡面了。如果整筆土地都可以用的話，我們土地也沒有辦
      法可以賣了。」等語益足明之。
（三）按因契約互負債務者，於他方當事人未為對待給付前，得
      拒絕自己之給付。但自己有先為給付之義務者，不在此限
      ，民法第264 條第1 項定有明文。本件被告戊○○給付買
      賣價金尾款予原告之義務及原告提供上開土地予被告戊○○搭設廣告看板及預售屋、接待中心等銷售設施之義務，
      均屬因系爭契約而互負之債務，且別無何人須先為給付之
      約定，而就系爭土地之買賣總價金為254,104,000 元，被
      告戊○○未付之尾款金額則為18,057,285元，比例僅占7%
      ，及被告戊○○購買系爭土地係為興建房屋出售之用，則
      其搭設廣告看板及預售屋、接待中心等銷售設施之重要性
      自不在比例相當於總價金7%之未付尾款之下，是堪認原告
      與被告戊○○上開義務，已足認為屬對待給付無誤。則依
      上揭法律規定，被告戊○○於原告未為對待給付前，自得
      主張同時履行抗辯而無庸負遲延責任甚明。另按債務人享
      有同時履行抗辯權者，在未行使此抗辯權以前，仍可發生
      遲延責任之問題，必須行使以後始能免責，最高法院50年
      台上字第1550號判例意旨足資參照。本件被告戊○○既已
      為上開同時履行之抗辯，則依上揭判例意旨，自足免除自
      己之遲延責任。原告以上開判例意旨為據，認為被告戊○○仍應負主張同時履行抗辯以前之責任，僅在行使後之部
      分可免責，亦即將上開法律效果割裂為行使前須負遲延責
      任與行使後無庸負遲延責任，加以分別認定之主張，尚有
      未洽，並不足採。
（四）另按「甲方（即被告戊○○）於申請本約土地建造期間除
      道路、溝渠、排水系統及整地外，不得為任何違反法令建
      築物之施工，若違反者，視同違約。乙方（即原告）並同
      意甲方於同地段第136 之96、第136 之97、第136 之98、
      第136 之99等地號之土地，設置道路、排水溝渠，供甲方
      及其指定之通行使用。」系爭契約第6 條另有明文約定。
      被告戊○○就此雖抗辯稱原告未依上開約定內容，提供土
      地予被告戊○○設置道路及排水溝渠云云。惟查，系爭土
      地坐落楊湖公路旁，為一稍有坡度之空地，被告主張U 形
      及其後之道路雖未興建，惟被告戊○○已興建1 條碎石道
      路，從與系爭土地同段第136 之99地號土地通往楊湖公路
      ，路寬15米，且被告戊○○應原告之要求將該道路寬度縮
      減為12米，並經建築師規劃12米道路之情，除經本院於94
      年12月16日履勘現場查驗無誤，並經被告於履勘時自陳在
      卷，有勘驗筆錄可稽（見本院卷第114 頁、115 頁），另
      本院亦同時囑託桃園縣楊梅地政事務所測量人員就此12米
      寬碎石道路之位置、面積加以測量，有複丈成果圖即附圖
      1 在卷可按（該道路即如附圖1 所示自與系爭土地同段第
      136 之99地號土地經同段第136 之98、第136 之97、第
      136 之96地號等土地，通往楊湖路之T 、P 、L 、H 、D
      部分所示），是足認原告已依系爭契約第6 條之約定，提
      供該部分之土地予被告戊○○設置12米寬之道路通行無誤
      。而衡之一般封閉社區○○○○○道路，於施工或銷售之
      期間，寬度12米已足足有餘，遑論此寬度係經兩造所同意
      。故被告戊○○所抗辯稱原告依上開約定，應提供土地供
      其設置寬度15米，於通至楊湖路之尾端部分尚須呈L 型即
      如桃園縣楊梅地政事務人測量人員同時據其主張測量之複
      丈成果圖即附圖2 所示U 、Q 、M 、I 、B 、D 、E 之部
      分，即不足採。亦即原告此部分提供土地供被告戊○○暫
      時設置道路之契約義務，應認已經履行，被告戊○○所為
      關於此部分之同時履行抗辯，自難信為真實。
（五）又按「乙方（即原告）同意於簽訂本約後，交付本約土地
      之雜項執照及山坡地（丙建）開發核准函予甲方（即被告
      戊○○），供甲方進行整地。並視同本約土地之點交。」
      系爭契約特約條款第2 條有明文約定（見本院卷第26頁）
      。就此被告雖抗辯稱原告未依約交付上開雜項執照云云。
      惟查，證人即與被告戊○○合作之建築師丙○○業於本院
      95年4 月18日言詞辯論時到庭結證稱：「本件在70幾年間
      有舊的雜項執照，但是我們所規劃的內容、房屋興建的位
      置跟舊的雜項執照位置不符，就請水保技師重新申請新的
      雜項執照，新的雜項執照有申請下來3 件，我的建築執照
      也是申請下來3 件，全部申請完成大約是各5 件。」等語
      在卷可按（見本院卷第148 頁），足見因被告戊○○所欲
      興建之建物規劃內容、位置與原有舊雜項執照不符，故須
      申請新雜項執照。則原告即使於簽訂系爭契約時，將所有
      之雜項執照交付被告戊○○，亦無何用處可言，亦即被告
      戊○○所欲興建之建物既與原有雜項執照不符，即難歸責
      原告，原告當無於系爭契約簽訂後，尚須負責申請新雜項
      執照之理，此觀被告戊○○尚另行委請水保技師申請新雜
      項執照自明。故被告戊○○所為同時履行抗辯中，關於雜
      項執照之部分，即無足採。
（六）按契約當事人之一方遲延給付者，他方當事人得定相當期
      限催告其履行，如於期限內不履行時，得解除其契約，民
      法第254 條定有明文。另按「…雙方有一造違反本契約時
      ，他造得不經催告逕為解除契約，各無異議。」系爭契約
      第12條第2 項亦有明文約定。惟被告戊○○給付買賣價金
      尾款之義務已因其行使同時履行抗辯權而得免除遲延責任
      ，原告即無依上開法律規定及契約約定，主張行使解除權
      之餘地，亦即原告不能取得契約之解除權，已足認定，是
      原告所為其得解除系爭契約之主張，自無足採。
二、原告既不能解除系爭契約，則其主張得依解除系爭契約後之
    法律關係，請求被告甲○○依民法第259 條第1 款之規定或
    民法不當得利之規定及公平原則，將系爭土地之所有權移轉
    登記返還予原告，自亦無足採。況按「辦理產權移轉登記時
    ，有關權利人名義，得由甲方（即被告戊○○）自定，乙方
    （即原告）均無異議。」系爭契約第10條約定甚明，且被告
    戊○○亦依此請求原告將系爭土地之所有權移轉登記予其妻
    即被告甲○○名下，前亦述及。則依上開約定之內容，顯屬
    民法第269 條規定之第三人利益契約，此亦為兩造所不爭執
    。亦即就此第三人利益契約之部分而言，被告戊○○屬要約
    人，原告為債務人，被告甲○○則為受益之第三人。而以契
    約訂定向第三人為給付（第三人利益契約），乃屬要約人與
    債務人間之契約，如要約人與第三人間存有原因關係（對價
    關係）時，債務人及第三人固係直接依債務人與要約人間之
    第三人利益契約而為給付及受領給付，惟第三人受領給付之
    原因，則係本於其與要約人間之對價關係。故要約人與債務
    人間之契約縱經解除，如第三人與要約人間之對價關係，仍
    然存在，第三人所受領之給付，即與無法律上之原因而受利
    益或雖有法律上之原因而其後已不存在之情形有別，不生不
    當得利之問題（最高法院87年度台上字第61號、92年度台上
    字第2581號判決意旨足資參考）；另按附第三人利益約款之
    契約，涉及債務人與要約人、要約人與第三人及債務人與第
    三人間之3 面關係，第三人雖得直接向債務人請求給付，但
    並不因而成為契約當事人。故債務人於給付前，固得依民法
    第270 條之規定以契約所由生之一切抗辯，對抗受益之第三
    人，包括債權未發生或消滅及同時履行抗辯等拒絕給付之抗
    辯，即於第三人為給付請求時，設債務人已解除契約，得以
    債務已消滅，拒絕給付而已。倘債務人已為給付後，債務人
    始解除契約，應負回復原狀之義務者，依民法第259 條規定
    ，則為要約人，而非第三人（最高法院89年度台上字第1769
    號判決意旨亦足供參考）。是本件即使認原告已經解除系爭
    契約，依上開說明，其亦不得逕向被告甲○○請求將系爭土
    地之所有權移轉登記返還予原告，並無疑義。
三、基上所述，原告依民法第259 條、第179 條之規定，所為先
    位聲明之請求，為不可採。
四、又原告不得解除系爭契約，已經認定如前，則其進而主張被
    告戊○○應負契約解除後回復原狀之義務，而因系爭土地之
    所有權已登記為被告甲○○所有，被告戊○○不能返還，依
    民法第259 條第6 款之規定，即應返還其價額及應依違約後
    損害賠償之約定為賠償云云，自均無足採信。
五、又原告所主張若系爭契約之解除不成立，則系爭契約仍然存
    在，其得請求被告戊○○給付尾款及依系爭契約主張權利之
    部分，經查：
（一）系爭土地之買賣價金尾款包含原告代墊之印花稅109,563
      元、依系爭補充協議第1 條約定之15萬元之部分，其金額
      合計為18,057,285元之事實，業經認定無誤，前已敘及，
      則原告依系爭契約所為請求上開金額之部分，核屬可採，
      其逾此範圍金額之主張，則為無據，自無庸再予深論。
（二）另系爭契約第12條第1 項固約定，被告戊○○如未依規定
      付款，應給付依當期應付金額每日萬分之5 計算之滯納金
      予原告。然被告戊○○已經行使同時履行抗辯權而無庸負
      遲延給付之責任，亦經認定如前，則原告仍請求其應給付
      自93年11月3 日起至94年3 月16日止之滯納金11,917,290
      元云云，核與上開約定給付滯納金之要件未合，自不可取
      。
（三）又按「若本土地（即系爭土地）免繳山坡地開發利用回饋
      金時，甲方（即被告戊○○）尚需給付乙方（即原告）壹
      仟壹佰零肆萬捌仟元整…。」系爭契約第2 條第2 項有明
      文約定。惟被告戊○○業經繳納系爭回饋金1,277,745 元
      予林務局「林務發展暨造林基金專戶」，有桃園縣政府農
      業發展局林務課之簽文1 紙、臺灣土地銀行存摺類存款憑
      條1 紙在卷可按（見本院卷第153 頁、154 頁），是被告
      戊○○並非「免繳」系爭回饋金，甚且其已經予以繳交。
      則原告仍執上開系爭契約之約定，主張被告戊○○應給付
      其11,048,000元，自亦不合。另上開約定之文義既已清楚
      表明若系爭土地免繳系爭回饋金時，被告戊○○始應給付
      原告11,048,000元，而未限定所繳系爭回饋金之金額，則
      反面言之，被告戊○○若繳交不論何金額之系爭回饋金，
      其即無庸再給付原告11,048,000元，並無疑義。原告徒以
      上開約定之文義係指若被告戊○○所繳交之系爭回饋金未
      達11,048,000元，則其仍負給付原告其間差額之義務云云
      ，非但與上開文義不符，亦不能舉證以實其說，仍難採信
      。
（四）基上所陳，原告依系爭契約之約定，請求被告戊○○給付
      18,057,285元之部分，固屬可採，惟被告戊○○所為同時
      履行抗辯中，就原告應提供上述土地之部分亦屬可取，則
      在原告未依前述系爭契約之約定，提供與系爭土地同段第
      136 之95地號、第136 之45地號土地予被告戊○○搭設廣
      告看板及預售屋、接待中心等銷售設施以前，被告戊○○
      本得拒絕自己之給付，則於此之前，其並不負遲延給付之
      責任，前亦述及，故原告就上開得准許之金額併請求法定
      遲延利息之部分，即應自原告提供上開土地翌日起算，始
      為合法，其逾此部分利息之請求，尚屬無據。
陸、從而，原告依系爭契約約定之法律關係，請求被告戊○○應
    於原告提供與系爭土地同段第136 之95地號、第136 之45地
    號土地予被告戊○○搭設廣告看板及預售屋、接待中心等銷
    售設施時，給付原告18,057,285元元及自原告提供上開土地
    翌日起至清償日止，按年息5%計算之利息，為有理由，應予
    准許，其逾此範圍所為之主張及請求，則均為無理由，應予
    駁回。
柒、兩造均陳明願供擔保，請准宣告假執行或免為假執行。關於
    原告勝訴部分，經核均無不合，爰各酌定如主文所示之擔保
    金額，併予准許。至原告敗訴部分，其假執行之聲請，已失
    所附麗，應併予駁回之。
捌、本件事證已臻明確，兩造其餘攻擊防禦方法及舉證，核於判
    決之基礎及結果無影響，無庸一一論列，附此敘明。
據上論結，本件原告之訴為一部有理由，一部無理由，依民事訴
訟法第79條、第390 條第2 項，第392 條第2 項，判決如主文。
中    華    民    國    95    年    6     月    8     日
                      民事第二庭  法  官  張震武
以上正本係照原本作成
如對本判決上訴，須於判決送達後20日內向本院提出上訴狀
中    華    民    國    95    年    6     月    8     日
                                  書記官  李家


司法院資訊處製作；財團法人民間司法改革基金會備份。
